臺灣高雄地方法院刑事判決　　　　　　　　　　　　　八十六年度自字第三四三號
　　自　訴　人　翔棋實業有限公司
　　法定代理人　戊○○
　　代　理　人　乙○○律師
　　　　　　　　丁○○律師
　　被　　　告　陳清文
　　　　　　　　庚○○
　　　　　　　　己○○
　　　　　　　　丙○○
　　　　　　　　甲○○
　　共　　　同
　　選任辯護人　史乃文
右列被告等因違反商標法案件，經自訴人提起自訴，本院判決如左：
    主  文
陳清文、己○○、庚○○、丙○○、甲○○均無罪。
    理    由
一、自訴意旨略以：LVO之圖樣係自訴人翔棋實業有限公司（設於高雄縣鳳山市○○
    里○○路二五五巷八號，董事長戊○○）申請註冊而取得商標專用權，專用期間
    自民國八十六年三月十六日起至九十六年三月十五日止，指定使用於手推車、嬰
    兒車、學步車及兒童電動車，被告陳清文係設於台南市○區○○街二五巷三號之
    台灣翔偉實業股份有限公司（以下簡稱翔偉公司）之負責人，竟與被告己○○共
    同意圖欺騙他人，從八十六年三月十六日起，於翔偉公司製造之兒童電動車之商
    品，使用相同於自訴人所申請之LVO註冊商標之圖樣，並於有關同一商品之廣告
    、標帖、說明書、價目表附加相同或近似於自訴人註冊商標而陳列及散布，而被
    告庚○○、丙○○、甲○○等人，明知翔偉公司製造之前開兒童電動車係侵害自
    訴人之商標專用權之商品，庚○○於八十五年三月二十日與陳清文在高雄市吳永
    茂律師事務所訂定兒童電動車買賣契約書，向陳清文訂購翔偉公司之兒童電動車
    後販賣該兒童電動車，另被告己○○於八十五年五月間起，亦將翔偉公司製造之
    玩具電動車銷售予被告丙○○、甲○○及訴外人郭石吉等經銷商而在在台灣北部
    、中部及高雄縣鳳山市等地販賣，因認被告陳清文、己○○涉犯商標法第六十二
    條之罪嫌，被告庚○○、丙○○、甲○○涉犯商標法第六十三條之罪嫌。
二、自訴人提起自訴時（八十六年度自字第三四三號），於自訴狀之當事人欄固記載
    「被告台灣翔偉股份有限公司」，惟於自訴狀之案由內，記載為「陳清文」涉犯
    「商標法」提起自訴，並於本院審理中自始至終均以陳清文為被告而進行訴訟行
    為，陳清文亦以被告之地位行使訴訟之防禦權，嗣自訴人於九十一年二月二十日
    具狀將被告更正為陳清文，因此，自訴人於自訴狀之當事人欄記載「被告台灣翔
    偉股份有限公司」顯係誤載，本件審理之對象係陳清文，而非翔偉公司，自應以
    陳清文為自訴人所訴之被告。次按案件之管轄，依刑事訴訟法第五條第一項規定
    ，應由犯罪地或被告之住所、居所、或所在地之法院管轄之。管轄之有無，法院
    應依職權調查之。又所謂犯罪地，參照刑法第四條之規定，應包括行為地與結果
    地兩者而言。再按商標之使用，係指為行銷之目的，將商標用於商品或其包裝、
    容器、標帖、說明書，價目表其或其他類似物件上，而持有、陳列或散布，商標
    法第六條訂有明文。本件被告陳清文、己○○、庚○○、丙○○、甲○○等五人
    之住所、居所，均非在高雄縣、市（即本院管轄區域內），惟依自訴人所訴之犯
    罪事實，被告陳清文與庚○○係於高雄市訂定兒童電動玩具車買賣契約書，有該
    買賣契約書影本附卷可按，且陳清文亦將侵害自訴人商標專用權之商品，行銷至
    高雄縣鳳山市○○路七六號之訴外人郭石吉經營之大吉童具行，有照片六張及名
    片一紙附卷可稽，是自訴人所訴之犯罪事實如係屬實，則犯罪地即在本院管轄區
    域內，本院對於本件自訴案件，即有管轄權，合先敘明。
三、按犯罪事實應依證據認定之，無證據不得推定其犯罪事實；不能證明被告犯罪或
    其行為不罰者，應諭知無罪之判決，刑事訴訟法第一百五十四條、第三百零一條
    第一項分別定有明文。又事實之認定應憑證據，如未能發現相當證據，或證據不
    足以證明，自不能以推測或擬制之方法，以為裁判基礎，最高法院著有四十年台
    上字第八六號判例可資參照。事實審法院對於證據之取捨，依法雖有自由判斷之
    權，然積極證據不足證明犯罪事實時，被告之抗辯或反證縱屬虛偽，仍不能以此
    資為積極證據應予採信之理由，最高法院著有三十年上字第四八二號判例可資參
    照。另認定不利於被告之事實，須依積極證據，苟積極證據不足為不利於被告事
    實之認定，即應為有利於被告之認定，更不必有何有利之證據。且告訴人之告訴
    ，係以使被告受刑事訴追為目的，是其陳述是否與事實相符，仍應調查其他證據
    以資審認。又被害人之陳述如無瑕疪，且就其他方面調查又與事實相符，固足採
    為科刑之基礎，倘其陳述尚有瑕疪，則在未究明前，遽採為論罪科刑之根據，即
    難認為適法（最高法院三十年上字第八一六號、四十年台上字第八六號、五十二
    年台上字第一三○○號、六十一年台上字第三○九九號分別著有判例可資參照）
    。次按商標法第六十二條第一款、第二款之處罰，乃係對於侵害他人商標專用權
    之行為，所為之處罰規定，係以意圖欺騙他人，於同一商品或類似商品，使用相
    同或近似於他人註冊商標之圖樣者，及於有關同一商品或類似商品之廣告、標帖
    、說明書、價目表或其他文書，附加相同或近似於他人註冊商標圖樣而陳列或散
    布，為各該款之構成要件。亦即行為人主觀上必須具有欺騙他人之不法意圖，行
    為人所製造、販售之商品必須非屬商標專用權人之商品，而使用相同或近似商標
    專用權人註冊商標之圖樣，用以欺騙他人；客觀上則必須於同一商品，使用相同
    或近似於他人註冊商標之圖樣者，始足該當。末按就商品構成之整體觀之，無論
    就同時比對或區隔辨識，於商品陳列擺在一起時，憑視覺接觸之瞬間印象，及通
    體觀察之結果，亦足以使具有普通知識經驗之一般商品購買人，在交易間施以普
    通所用之注意，仍連貫直接連想該商品本身，而產生混淆或誤認，客觀上難謂無
    使一般商品購買者產生混同誤認之虞（最高法院八十四年訴字第四三○號判決參
    照）。
四、自訴人認被告陳清文、己○○涉犯商標法第六十二條之罪嫌，被告庚○○、丙○○、甲○○涉犯商標法第六十三條之罪嫌，無非係以翔棋實業公司營利事業登記
    證、商標註冊證、貿易風雜誌、翔偉公司產品說明書、出貨單、進貨單、估價單
    、照片十二張、翔偉公司變更登記事項卡、彩色型錄六份、協議書、股份轉讓合
    約書、兒童電動玩具車買賣契約書、統一發票等資為論罪之依據。
五、訊據被告陳清文、己○○、庚○○、丙○○、甲○○均堅決否認有違反商標法之
    犯行，被告陳清文、己○○均辯稱：翔偉公司於八十二年間成立時就已經使用
    LVO，用在車牌處，尚有貼一些漂亮的圖案，商品之紙箱亦貼有其等有申請註冊
    之商標即「羅米兒」（如附圖），LVO加上阿拉伯數字放置在電動玩具車之車牌
    位置，是商品的型號，自訴人所提出之商品廣告及型錄，均是自訴人之代表人戊○○在翔偉公司擔任負責人時製作，所以當時就有使用LVO之圖樣，臺灣羅米兒
    是其等經營之另一家公司申請註冊之商標，戊○○在八十五年一月十八日離職，
    那些出貨單應該都是戊○○任職翔偉公司時出貨，所以都有使用LVO之圖樣，自
    訴人提起自訴後其等即未再使用LVO之圖樣等語；被告庚○○則辯稱：LVO自翔偉
    公司八十二年成立已經使用，作為車子的型號，之後戊○○原在翔偉公司擔任負
    責人，至八十五年一月十八日因經營不善，公司改組，戊○○離職後才將LVO申
    請註冊，伊自始至終都是向翔偉公司購買兒童電動車，車牌處即有LVO之字樣，
    不知LVO已經申請註冊等語；被告丙○○辯稱：伊在八十二年間，戊○○尚在翔
    偉公司時，就已開始經銷翔偉公司之兒童電動車，車牌已掛有LVO，僅是當時沒
    有註冊的觀念，伊經銷了三、四年後，目前未再銷售等語；被告甲○○辯稱：之
    前是戊○○賣電動玩具車給伊，之後翔偉公司負責人換人，由被告己○○賣給伊
    ，但戊○○與陳清文、己○○之間有何糾葛伊不清楚等語。
六、經查：
（一）自訴人翔棋公司於八十五年間向經濟部中央標準局（現改為經濟部智慧財產局
      ）申請註冊後，就商標圖樣LVO依商標法取得商標專用權，其專用期間自八十
      六年三月十六日起至九十六年三月十五日止，指定使用商品為商標法施行細則
      第四十九條第十二類之手推車、嬰兒車、學步車、兒童電動車之事實，有中華
      民國商標註冊證、商標公報影本各一紙附卷可稽（八十六年度自字第三九七號
      卷第一宗）。又自訴人之代表人係戊○○，翔偉公司於八十二年間成立時，戊○○亦係翔偉公司之負責人，迄八十五年一月十八日翔偉公司召開股東會時，
      戊○○將股份讓與陳清文、己○○、庚○○，董事長亦變更為陳清文，董事則
      由庚○○、己○○擔任等情，業據戊○○、陳清文、己○○、庚○○等人陳明
      在卷，有翔偉公司設立登記事項卡、翔偉公司股東會會議紀錄、股份轉讓合約
      書、營利事業登記證影本一份在卷可稽。
（二）翔偉公司自八十三年間即以LVO-168、LVO-325、LVO-0168或LV-8338等圖樣作
      為成兒童電動車之車牌，行銷兒童電動車，並由被告庚○○、丙○○、甲○○
      等人負責經銷電動玩具車，其中商品編號LVO-168之兒童電動車於八十三年十
      二月二十四日曾獲前李登輝總統親手送給愛心育幼院之小朋友，並以上開圖樣
      印製彩色商品型錄或商品包裝等情，有翔偉公司於八十三年十二月間起至八十
      四年十二月間販售品名編號LVO-168、LVO-325型兒童電動車開立之統一發票影
      本八紙、八十三年十二月二十五日台灣時報及中國時報影本、彩色商品型錄、
      出貨單、估價單、商標註冊證等影本在卷可按，又戊○○於八十五年一月十八
      日轉讓翔偉公司之股份予陳清文、己○○、庚○○後，翔偉公司仍繼續使用
      LVO-168、LVO-325或LV-8338等圖樣作為兒童電動車之車牌，至自訴人提起本
      件自訴（八十六年五月十九日、八十六年六月十三日）止，始停止使用，而被
      告庚○○、丙○○、甲○○等人，自八十三年間起即經銷翔偉公司製造車牌處
      有LVO-168、LVO-325、LVO-0168或LV-8338圖樣之兒童電動車一節，為被告等
      人所陳明在卷，而戊○○原為翔偉公司之董事長，前開翔偉公司販售有
      LVO-168、LVO-325、LVO-0168等圖樣為車牌之兒童電動車所出具之統一發票上
      之翔偉公司統一發票章之負責人亦係戊○○，又戊○○於八十五年二月二十七
      日傳真一份訂貨單至翔偉公司，向該公司鍾先生訂購LVO-168、LVO-300、
      LVO-368等兒童電動車，並抱怨翔偉公司品管極差，LVO-300之市場價位偏高，
      市調不樂觀一節，亦有署名戊○○之傳真信函影本一份在卷（八十六年度自字
      第三九七號卷第二宗）可按，是被告等辯稱：LVO-168、LVO-325、LVO-0168
      等圖樣早在戊○○擔任翔偉公司之負責人時即已開始使用，不知自訴人已申請
      註冊等語，應非子虛。
（三）查行為非出於故意或過失者，不罰；過失犯之處罰，以有特別規定者為限。刑
      法第十二條規定甚明。而意圖欺騙他人，於同一商品或類似商品，使用相同或
      近似於他人註冊商標之圖樣者，及於有關同一商品或類似商品之廣告、標帖、
      說明書、價目表或其他文書，附加相同或近似於他人註冊商標圖樣而陳列或散
      布者，為侵害他人商標專用權；明知為前條商品而販賣、意圖販賣而陳列，構
      成販賣仿冒商標，商標法第六十二條第一款、第二款及第六十三條固有明文，
      惟依上揭商標法處罰規定，顯不及於過失犯，且所謂「意圖欺騙他人」等語，
      稽其性質，乃指「惡意」；另所謂「明知」之詞，係指直接故意而言，若為間
      接故意或過失，即難繩以本條之罪。翔偉公司於戊○○離職後，雖仍繼續使用
      LVO-168、LVO-325或LV-8338等圖樣作為兒童電動車之車牌而銷售電動玩具車
      ，而被告庚○○、丙○○、甲○○等人亦繼續銷售翔偉公司製造之前開電動玩
      具車，已如前述，而自訴人對於LVO之商標專用期間係自八十六年三月十六日
      起至九十六年三月十五日止，翔偉公司之負責人陳清文、董事己○○，既然於
      自訴人取得LVO之商標專用權之前，已於同一商品之兒童電動車已經使用
      LVO-168、LVO-325或LV-8338等圖樣作為車牌，而被告庚○○、丙○○、甲○○等人亦於自訴人未取得LVO商標專用權之前，已開始銷售前開兒童電動車，
      且自訴人之代表人戊○○原即為翔偉公司之負責人，LVO-168、LVO-325或
      LV-8338等圖樣之使用，自戊○○擔任翔偉公司負責人即已使用，則顯難苛求
      被告等人均能了解，何以於自訴人取得LVO商標專用權以前，可以使用
      LVO-168、LVO-325或LV-8338等圖樣，於自訴人取得商標專用權之後，即不可
      使用前開圖樣，或販賣翔偉公司製造之兒童電動車。綜合上開情事以觀，尚難
      認被告陳清文、己○○、庚○○、丙○○、甲○○等人主觀上有「意圖欺騙他
      人」之「惡意」，或「明知」與他人商標相同之商品，而予販賣或意圖販賣而
      陳列之直接故意。
（四）又被告等人使用之LVO-168、LVO-325或LVO-0168等圖樣，作為兒童電動車車牌
      ，並於商品型錄、紙箱包裝等處，印有「羅米兒」之商標（如附圖），而該羅
      米兒之商標使用權人為翔偉公司，指定之專用商品為搖床、搖籃、床墊、桌子
      、床、椅子等情，有、彩色商品型錄、說明書及商標註冊證附卷可憑（八十六
      年度自字第三九七號卷第一宗），依一般商品市場之交易習慣及我國公路監理
      機關對於汽車、機車之車牌編定，大多以前面二碼（汽車）或三碼（機車）外
      文字母，後面四碼（汽車）或三碼（機車）之阿拉伯數字編定車牌，LVO-168
      、LVO-325或LVO-0168等圖樣之用於兒童電動車，顯係模仿我國國內一般汽、
      機車車牌而為，就構成之整體觀之，無論就同時比對或區隔辨識，於商品陳列
      擺在一起時，憑視覺接觸之瞬間印象，及通體觀察之結果，於兒童電動車之車
      牌使用LVO-168等圖樣，尚不足以使具有普通知識經驗之一般商品購買人，在
      交易間施以普通所用之注意，仍連貫直接連想該商品之本身，而產生混淆或誤
      認，客觀上尚不致使一般商品購買者產生混同誤認，是翔偉公司製造之兒童電
      動車車牌位置上LVO-168等圖樣，並非作為商標之圖樣，亦非藉與他人之商品
      相區別，且翔偉公司製造之兒童電動車之廣告、包裝之紙箱上均有明顯之「羅
      米兒」之文字及圖樣（如附圖），則被告陳清文、己○○所經營之翔偉公司，
      係以「羅米兒」為表彰其商品之商標之圖樣。再依卷附之翔偉公司於八十三年
      十二月間至八十四年十二月間販售品名編號LVO-168、LVO-325型兒童電動車開
      立之統一發票，該LVO-168、LVO-325均係用來表彰商品之型號，是LVO-168 、
      LVO-325或LVO-0168應係商品型號之標示，而非作為商標圖樣（最高行政法院
      九十年度判字第三七四號判決參照），以辨識其為表彰商品來源之標識，亦非
      藉以與他人之商品相區別。
（五）綜上所述，本件尚不足認被告陳清文、己○○、庚○○、丙○○、甲○○等人
      主觀上有「意圖欺騙他人」之「惡意」或「明知」近似他人商標之商品，而於
      同一商品及其廣告、標帖、說明書，使用相同或近似自訴人註冊商標之圖樣，
      及販賣或意圖販賣而陳列之直接故意，況以LVO-168、LVO-325或LVO-0168等圖
      樣使用於兒童電動車之車牌及商品型錄等說明書上，應係商品型號之標示，而
      非商標之圖樣，揆諸首揭說明，自與商標法第六十二條及第六十三條所規定之
      構成要件不該當，尚難遽以該條罪責相繩。此外，本院復查無其他積極證據，
      足資證明被告陳清文、己○○、庚○○、丙○○、甲○○等人自訴人所指之犯
      行，應認不能證明被告陳清文、己○○、庚○○、丙○○、甲○○犯罪，自應
      為其等無罪之諭知。
據上論結，應依刑事訴訟法第三百四十三條、第三百零一條第一項，判決如主文。
中      華      民      國      九十一      年    三    月    二十六    日
  臺灣高雄地方法院刑事庭
                                      法  官  涂裕洪
右正本證明與原本無異。
如不服本判決，應於判決送達後十日內，向本院提出上訴狀。
                                      書記官  賴佳慧
中      華      民      國      九十一      年    三    月    二十六    日
